---
title: "Cuando el tamaño importa: empleo e ingresos por hora en Colombia"
author: "Una mirada sectorial al trabajo, los ingresos y el tamaño de las empresas en 2025"
date: "`r Sys.Date()`"
output: 
  html_document:
    theme: cerulean
    toc: true
    toc_float: true
    number_sections: true
---

```{r setup, include=FALSE}
knitr::opts_chunk$set(
  echo = FALSE,
  message = FALSE,
  warning = FALSE,
  fig.align = 'left',
  out.width = '75%',
  dpi = 600
)
```

```{r}
library(dplyr)
library(stringr)
library(scales)
library(ggplot2)
library(readxl)
library(tidyr)
library(ggrepel)

# Ruta base
setwd("~/Trabajo-Profesional/Javeriana")

# Cargar datos
consolidadosector <- read_excel("Datos/Processed/consolidadosector.xlsx")
geih_2025 <- read_excel("Datos/Processed/INGLABO_secciones_tamano_empresa_2025.xlsx")
```

```{r}
#========================================================
# Función segura para promedio ponderado
#========================================================

wmean_safe <- function(x, w) {
  ok <- !is.na(x) & !is.na(w) & w > 0
  if (sum(ok) == 0) return(NA_real_)
  weighted.mean(x[ok], w[ok])
}

#========================================================
# Función segura para correlación ponderada
#========================================================

wcor_safe <- function(x, y, w) {
  ok <- !is.na(x) & !is.na(y) & !is.na(w) & w > 0
  
  x <- x[ok]
  y <- y[ok]
  w <- w[ok]
  
  if (length(x) < 3) return(NA_real_)
  if (length(unique(x)) < 3) return(NA_real_)
  if (length(unique(y)) < 3) return(NA_real_)
  
  mx <- weighted.mean(x, w)
  my <- weighted.mean(y, w)
  
  cov_xy <- sum(w * (x - mx) * (y - my)) / sum(w)
  var_x  <- sum(w * (x - mx)^2) / sum(w)
  var_y  <- sum(w * (y - my)^2) / sum(w)
  
  if (var_x == 0 | var_y == 0) return(NA_real_)
  
  cov_xy / sqrt(var_x * var_y)
}

#========================================================
# Etiquetas cortas para sectores CIIU
#========================================================

crear_sector_corto <- function(seccion) {
  case_when(
    seccion == "A" ~ "A - Agro y pesca",
    seccion == "B" ~ "B - Minas",
    seccion == "C" ~ "C - Manufactura",
    seccion == "D" ~ "D - Electricidad y gas",
    seccion == "E" ~ "E - Agua y residuos",
    seccion == "F" ~ "F - Construcción",
    seccion == "G" ~ "G - Comercio",
    seccion == "H" ~ "H - Transporte",
    seccion == "I" ~ "I - Alojamiento y comida",
    seccion == "J" ~ "J - Información y comunicaciones",
    seccion == "K" ~ "K - Finanzas y seguros",
    seccion == "L" ~ "L - Inmobiliarias",
    seccion == "M" ~ "M - Profesionales y técnicas",
    seccion == "N" ~ "N - Servicios administrativos",
    seccion == "O" ~ "O - Administración pública",
    seccion == "P" ~ "P - Educación",
    seccion == "Q" ~ "Q - Salud y asistencia social",
    seccion == "R" ~ "R - Arte y recreación",
    seccion == "S" ~ "S - Otros servicios",
    seccion == "T" ~ "T - Hogares empleadores",
    seccion == "U" ~ "U - Org. extraterritoriales",
    TRUE ~ seccion
  )
}

#========================================================
# Función para gráficos de barras con labels cortos
#========================================================

grafico_barras_mejorado <- function(data, variable, titulo, subtitulo = NULL,
                                    xlab = NULL, formato = c("numero", "porcentaje")) {
  
  formato <- match.arg(formato)
  
  df_plot <- data %>%
    mutate(
      valor = {{ variable }},
      rank_top = min_rank(desc(valor)),
      rank_bottom = min_rank(valor),
      grupo_color = case_when(
        rank_top <= 5 ~ "Top 5",
        rank_bottom <= 5 ~ "Bottom 5",
        TRUE ~ "Resto"
      )
    ) %>%
    arrange(valor) %>%
    mutate(
      sector_label_corto = factor(sector_label_corto, levels = sector_label_corto)
    )
  
  if (formato == "porcentaje") {
    df_plot <- df_plot %>%
      mutate(etiqueta = percent(valor, accuracy = 0.1))
    
    escala_y <- scale_y_continuous(
      labels = label_percent(accuracy = 0.1),
      expand = expansion(mult = c(0, 0.18))
    )
  } else {
    df_plot <- df_plot %>%
      mutate(etiqueta = comma(valor, accuracy = 1))
    
    escala_y <- scale_y_continuous(
      labels = label_comma(),
      expand = expansion(mult = c(0, 0.18))
    )
  }
  
  ggplot(df_plot, aes(x = sector_label_corto, y = valor, fill = grupo_color)) +
    geom_col(width = 0.72) +
    geom_text(
      aes(label = etiqueta),
      hjust = -0.08,
      size = 3.2
    ) +
    coord_flip(clip = "off") +
    escala_y +
    scale_fill_manual(
      values = c(
        "Top 5" = "darkgreen",
        "Bottom 5" = "darkred",
        "Resto" = "grey70"
      )
    ) +
    labs(
      title = titulo,
      subtitle = subtitulo,
      x = xlab,
      y = NULL,
      fill = NULL
    ) +
    theme_minimal(base_size = 12) +
    theme(
      plot.title = element_text(face = "bold", size = 14),
      plot.subtitle = element_text(size = 11),
      axis.text.y = element_text(size = 9),
      axis.text.x = element_text(size = 10),
      legend.position = "none",
      panel.grid.major.y = element_blank(),
      panel.grid.minor = element_blank(),
      plot.margin = margin(5.5, 35, 5.5, 5.5)
    )
}
```

```{r}
#========================================================
# Base consolidada por sector
#========================================================

cs <- consolidadosector %>%
  mutate(
    seccion = `Sección`,
    descripcion = `Descripción de sección`,
    trabajadores = as.numeric(`Trabajadores expandidos`),
    ingreso_hora_prom = as.numeric(`Ingreso laboral por hora promedio`),
    participacion_trabajadores = trabajadores / sum(trabajadores, na.rm = TRUE),
    sector_label_corto = crear_sector_corto(seccion)
  )

#========================================================
# Base desagregada por sector y tamaño de empresa
#========================================================

df_emp <- geih_2025 %>%
  mutate(
    seccion = `Sección`,
    descripcion = `Descripción de sección`,
    sector_label_corto = crear_sector_corto(seccion),
    
    tamano_cod = as.numeric(`Código tamaño empresa`),
    tamano_empresa = `Tamaño empresa P3069`,
    
    trabajadores = as.numeric(`Trabajadores expandidos`),
    peso_trab = trabajadores,
    
    ingreso_hora_prom = as.numeric(`Ingreso laboral por hora promedio`),
    ingreso_hora_med = as.numeric(`Ingreso laboral por hora mediano`),
    ingreso_mensual_prom = as.numeric(`IngresoPromMensualPromedio`),
    ingreso_mensual_med = as.numeric(`IngresoMedMensual`)
  ) %>%
  filter(
    !is.na(tamano_cod),
    !is.na(ingreso_hora_prom),
    !is.na(peso_trab),
    peso_trab > 0,
    tamano_cod >= 1,
    tamano_cod <= 10
  ) %>%
  mutate(
    tamano_empresa = factor(
      tamano_empresa,
      levels = c(
        "Trabaja solo",
        "2 a 3 personas",
        "4 a 5 personas",
        "6 a 10 personas",
        "11 a 19 personas",
        "20 a 30 personas",
        "31 a 50 personas",
        "51 a 100 personas",
        "101 a 200 personas",
        "201 o más personas"
      )
    )
  )
```


## Participación de trabajadores por sector

```{r}
g1_participacion_sector <- grafico_barras_mejorado(
  data = cs,
  variable = participacion_trabajadores,
  titulo = "Participación de cada sector en el total de trabajadores",
  subtitulo = "Top 5 en verde, bottom 5 en rojo",
  xlab = "Sector",
  formato = "porcentaje"
)

g1_participacion_sector
```

- El empleo no está distribuido de manera uniforme entre los sectores.

## Ingreso laboral por hora promedio por sector

```{r}
g2_ingreso_hora_sector <- grafico_barras_mejorado(
  data = cs,
  variable = ingreso_hora_prom,
  titulo = "Ingreso laboral por hora promedio por sector",
  subtitulo = "Top 5 en verde, bottom 5 en rojo",
  xlab = "Sector",
  formato = "numero"
)

g2_ingreso_hora_sector
```

- Los sectores que más empleo concentran no necesariamente son los que tienen mejores ingresos por hora.


## Participación del empleo por tamaño de empresa

```{r}
trab_por_tamano <- df_emp %>%
  group_by(tamano_cod, tamano_empresa) %>%
  summarise(
    ingreso_hora_prom = wmean_safe(ingreso_hora_prom, peso_trab),
    trabajadores = sum(peso_trab, na.rm = TRUE),
    .groups = "drop"
  ) %>%
  mutate(
    participacion = trabajadores / sum(trabajadores, na.rm = TRUE)
  )

g3_participacion_tamano <- ggplot(
  trab_por_tamano,
  aes(x = tamano_empresa, y = participacion)
) +
  geom_col(fill = "darkgreen", width = 0.72) +
  geom_text(
    aes(label = percent(participacion, accuracy = 0.1)),
    vjust = -0.25,
    size = 3.5
  ) +
  scale_y_continuous(
    labels = percent,
    expand = expansion(mult = c(0, 0.15))
  ) +
  labs(
    title = "Participación del empleo por tamaño de empresa",
    subtitle = "Distribución del total de trabajadores",
    x = "Tamaño de empresa",
    y = "Participación"
  ) +
  theme_minimal(base_size = 12) +
  theme(
    plot.title = element_text(face = "bold", size = 14),
    plot.subtitle = element_text(size = 11),
    axis.text.x = element_text(angle = 45, hjust = 1),
    panel.grid.major.x = element_blank(),
    panel.grid.minor = element_blank()
  )

g3_participacion_tamano
```

- No es lo mismo trabajar solo o en una unidad de pocas personas que hacerlo en una empresa de más de cien trabajadores.

## Composición del empleo por tamaño dentro de cada sector

```{r}
df_part_sector <- df_emp %>%
  group_by(seccion, descripcion, sector_label_corto) %>%
  mutate(
    trabajadores_sector = sum(trabajadores, na.rm = TRUE),
    part_dentro_sector = trabajadores / trabajadores_sector
  ) %>%
  ungroup()

g4_heatmap_composicion <- ggplot(
  df_part_sector,
  aes(x = tamano_empresa, y = sector_label_corto, fill = part_dentro_sector)
) +
  geom_tile(color = "white") +
  geom_text(
    aes(label = percent(part_dentro_sector, accuracy = 0.1)),
    size = 2.6
  ) +
  scale_fill_gradient(
    low = "grey95",
    high = "darkgreen",
    labels = percent
  ) +
  labs(
    title = "Composición del empleo por tamaño de empresa dentro de cada sector",
    subtitle = "",
    x = "Tamaño de empresa",
    y = "Sector",
    fill = "Participación"
  ) +
  theme_minimal(base_size = 11) +
  theme(
    plot.title = element_text(face = "bold", size = 14),
    plot.subtitle = element_text(size = 11),
    axis.text.x = element_text(angle = 45, hjust = 1),
    axis.text.y = element_text(size = 8),
    panel.grid = element_blank()
  )

g4_heatmap_composicion
```

- El cruce entre sector y tamaño de empresa permite ver que no todos los sectores tienen la misma estructura.

##  Correlación entre tamaño de empresa e ingreso laboral por hora por sector

```{r}
indicadores_escala <- df_emp %>%
  group_by(seccion, descripcion, sector_label_corto) %>%
  group_modify(~ {
    
    d <- .x %>%
      filter(
        !is.na(tamano_cod),
        !is.na(ingreso_hora_prom),
        !is.na(peso_trab),
        peso_trab > 0
      )
    
    n_cat <- n_distinct(d$tamano_cod)
    
    corr_spearman <- if (n_cat >= 3) {
      cor(
        d$tamano_cod,
        d$ingreso_hora_prom,
        method = "spearman",
        use = "complete.obs"
      )
    } else {
      NA_real_
    }
    
    pendiente_pond <- if (n_cat >= 3) {
      coef(
        lm(
          ingreso_hora_prom ~ tamano_cod,
          data = d,
          weights = peso_trab
        )
      )[2]
    } else {
      NA_real_
    }
    
    tibble(
      n_categorias = n_cat,
      trabajadores_total = sum(d$peso_trab, na.rm = TRUE),
      corr_spearman = corr_spearman,
      pendiente_ponderada = pendiente_pond
    )
    
  }) %>%
  ungroup() %>%
  mutate(
    clasificacion = case_when(
      is.na(corr_spearman) ~ "Información insuficiente",
      corr_spearman >= 0.25 ~ "Relación positiva",
      corr_spearman <= -0.25 ~ "Relación negativa",
      TRUE ~ "Relación débil"
    )
  )

corr_plot <- indicadores_escala %>%
  filter(!is.na(corr_spearman)) %>%
  mutate(
    sector_label_corto = factor(
      sector_label_corto,
      levels = sector_label_corto[order(corr_spearman)]
    )
  )

g5_correlacion_tamano_ingreso <- ggplot(
  corr_plot,
  aes(x = sector_label_corto, y = corr_spearman, fill = clasificacion)
) +
  geom_col(width = 0.72) +
  geom_hline(yintercept = 0, linetype = "dashed") +
  geom_text(
    aes(label = round(corr_spearman, 2)),
    hjust = ifelse(corr_plot$corr_spearman >= 0, -0.15, 1.15),
    size = 3.4
  ) +
  coord_flip(clip = "off") +
  scale_y_continuous(
    limits = c(-1, 1),
    breaks = seq(-1, 1, 0.25)
  ) +
  scale_fill_manual(
    values = c(
      "Relación positiva" = "darkgreen",
      "Relación negativa" = "darkred",
      "Relación débil" = "grey70",
      "Información insuficiente" = "grey40"
    )
  ) +
  labs(
    title = "Correlación entre tamaño de empresa e ingreso laboral por hora",
    subtitle = "Correlación Spearman por sector",
    x = "Sector",
    y = "Correlación Spearman",
    fill = NULL
  ) +
  theme_minimal(base_size = 12) +
  theme(
    plot.title = element_text(face = "bold", size = 14),
    plot.subtitle = element_text(size = 11),
    legend.position = "top",
    axis.text.y = element_text(size = 9),
    panel.grid.major.y = element_blank(),
    panel.grid.minor = element_blank(),
    plot.margin = margin(5.5, 35, 5.5, 5.5)
  )

g5_correlacion_tamano_ingreso
```

- El tamaño importa, pero no de la misma manera en todos los sectores.